---
title: "Statistique Décisionnelle, Classification"
author:
- name: Lilian Boissé | Jean Clark
  url: hhttps://big-data-techniques-de-classement.netlify.app/
  affiliation: Mécen
  affiliation_url: http://mecen-univ-tours.fr/
date: "`r Sys.Date()`"
description: |
   Une ressource pour les étudiants du Mécen 
site: distill::distill_website
---

```{r setup, include=FALSE}
knitr::opts_chunk$set(echo = FALSE)
```

```{r meta, echo=FALSE}
library(metathis)
meta() %>%
  meta_general(
    description = "Statistique Décisionnelle : Classification",
    generator = "xaringan and remark.js"
  ) %>% 
  meta_name("github-repo" = "/Projet_Big_Data") %>% 
  meta_social(
    title = "Techniques de classement",
    url = "http://mecen-univ-tours.fr/",
    og_type = "website",
    twitter_card_type = "summary_large_image"
  )
```


## Introduction 

L'objectif de ce site est de vous introduire certaines techniques de classement utilisés quotidiennement par les acteurs du monde de la Data Science et de la statistique, ainsi que la méthodologie à suivre. Nous vous montrerons de façon intuitive le fonctionnement des modèles et des exemples d'applications. 

<aside>Des exemples d'applications R seront donnés. Nous vous recommandons vivement d'installer [R](https://www.r-project.org/), ainsi que [RStudio](https://rstudio.com/products/rstudio/) afin de pouvoir tester le code vous même. </aside>

Nous nous concentrerons sur les modèles les plus communs de classification supervisée, il convient donc de débuter par vous introduire ce qu'est la classification, puis les techniques de classement que nous présenterons.

Dans la présentation suivante, vous découvrirez une introduction à la classification.

```{r share-again, echo=FALSE}
xaringanExtra::use_share_again()
```

```{r embed-xaringan, echo=FALSE, fig.cap="[Slides](slides/index.html)"}
xaringanExtra::embed_xaringan(url = "slides_homepage/index.html", ratio = "16:9")
```
\

## Prérequis pour la suite 

Nous allons introduire des concepts statistiques qui requièrent des connaissances de bases, telles que : 

+ Les notions de moyennes, variances, écarts-type ;

+ Des notions de mathématiques dans l'espace ; 

+ Si vous voulez allez plus loin, nous vous conseillons les livres [ISLR (An Introduction to Statistical Learning with Applications in R)](https://link.springer.com/book/10.1007%2F978-1-4614-7138-7) et [Data Mining et Statistique décisionnelle : L'intelligence des données, de Stéphane Tufféry](https://www.amazon.fr/Data-mining-statistique-d%C3%A9cisionnelle-%C3%A9dition/dp/2710810174) sur lesquels nous nous sommes basés.

Vous trouverez sur ce site des ressources sur les [notions de distances et d'inerties](Notions.html). 

## Les modèles présentés

Chaque modèle sera présenté plus en détails dans l'onglet [COURS](models.html).

+ [L'analyse linéaire discriminante](LDA.html)

+ [L'analyse quadratique discriminante](QDA.html)

+ [Les K-Plus proches voisins](KNN.html)


## Remerciements {.appendix}

Ce site a été réalisé par le [package distill](https://rstudio.github.io/distill/) et inspiré du site de [Alison Hill](https://alison.rbind.io) et [Desirée De Leon](https://desiree.rbind.io/), ["teaching-in-production"](https://rstudio-education.github.io/teaching-in-production/).
