---
title: "Analyse factorielle discriminante"
description: |
  Une introduction aux méthodes statistiques nécessaires à la classification
site: distill::distill_website
---

## Comprendre

L'objectif de la discrimination linéaire, ainsi que celui des autres méthodes de discrimination, consiste à prédire la valeur que prendra une variable qualitative à $k$ catégories à l’aide de $p$ prédicteurs, qui seront généralement numériques (il existe des cas où l'on pourra utiliser d'autres variables catégorielles, par exemples les variables catégorielles ordonnées, mais cela posera d'autres problèmes).

Les données vont consister en $n$ observations réparties en $k$ classes et décrites par $p$ variables :

$$
\text{Variables exogènes : }X_1, X_2, X_3, ..., X_p,\\
\text{Variables endogènes : }Y.
$$
Soyons plus explicites et revenons à notre premier exemple. Il faudrait, par exemple, prédire le sexe de l'individu (variable $Y$) qui peut prendre $k=2$ catégories à l'aide de $p=2$ prédicteurs (par exemple) soient *la taille* ou $X_1$ et *le poids* ou $X_2$.

+ L'analyse discriminante peut d'abord servir dans le cadre descriptif. On va chercher les combinaisons linéaires de variables qui permettent de séparer le mieux possible les catégories $k$ de la variable d'intérêt et de pouvoir donner des représentations graphiques qui montreront au mieux cette séparation.

+ Mais une fois ces combinaisons trouvées, l'analyse discriminante va permettre de décider de la catégorie à affecter à un nouvel individu. On peut dire qu'elle va maintenant servir dans un cadre décisionnel, en prédisant.

On observe le nuage de points de la figure suivante. Les prédicteurs sont les axes des abscisses et des ordonnées $X1$ et $X2$, la variable à expliquer est $Y$ qui correspond aux 3 couleurs déterminant les 3 classes. Dans cet exemple d’école les 3 classes sont clairement séparées. Le but est de construire un axe discriminant qui par projection séparera les 3 classes.
    
```{r data pour graph zinzin, echo = F}
df1 <- data.frame(X= rnorm(50,0,1), Y= rnorm(50, 5,1), Color = factor("Groupe 1"))
df2 <- data.frame(X= rnorm(50, 5,0.4), Y= rnorm(50, 5,0.7), Color = factor("Groupe 2"))
df3 <- data.frame(X= rnorm(50, 5,0.7), Y= rnorm(50, 0,0.5), Color = factor("Groupe 3"))

df1$c <- df1$Y-df1$X
df1$xe <- (8 - df1$c)/2
df1$ye <- -df1$xe + 8

df2$c <- df2$Y-df2$X
df2$xe <- (8 - df2$c)/2
df2$ye <- -df2$xe + 8

df3$c <- df3$Y-df3$X
df3$xe <- (8 - df3$c)/2
df3$ye <- -df3$xe + 8
```

 

```{r graphe zinzin, echo = F}
library(plotly)

# surlignage des groupes/ tracer les elipses
cluster1 = list(
  type = 'circle',
  xref ='x', yref='y',
  x0=min(df1$X), y0=min(df1$Y),
  x1=max(df1$X), y1=max(df1$Y),
  opacity=0.25,
  line = list(color="#344a58"),
  fillcolor="#344a58")

cluster2 = list(
  type = 'circle',
  xref ='x', yref='y',
  x0=min(df2$X), y0=min(df2$Y),
  x1=max(df2$X), y1=max(df2$Y),
  opacity=0.25,
  line = list(color="pink"),
  fillcolor="pink")

cluster3 = list(
  type = 'circle',
  xref ='x', yref='y',
  x0=min(df3$X), y0=min(df3$Y),
  x1=max(df3$X), y1=max(df3$Y),
  opacity=0.25,
  line = list(color="#238694"),
  fillcolor="#238694")

# Création des lignes

ligne1 = list(
  type = 'line',
  xref ='x', yref='y',
  x0=2.5, y0=-3,
  x1=2.5, y1=9,
  opacity=0.5,
  line = list(color="gray"),
  fillcolor="gray")


ligne2 = list(
  type = 'line',
  xref ='x', yref='y',
  x0=-3, y0=2,
  x1=9, y1=2,
  opacity=0.5,
  line = list(color="gray"),
  fillcolor="gray")

ligne3 = list(
  type = 'line',
  xref ='x', yref='y',
  x0=0, y0=8,
  x1=8, y1=0,
  opacity=0.5,
  line = list(color="gray"))

proj_g1_l1 = list(
  type = "line",
  xref ='x', yref='y',
  x0=2.5, y0=max(df1$Y),
  x1=2.5, y1=min(df1$Y),
  line = list(color="#344a58",
              dash = "dot",
              width = 5)
  )


proj_g2_l1 = list(
  type = "line",
  xref ='x', yref='y',
  x0=2.5, y0=max(df2$Y),
  x1=2.5, y1=min(df2$Y),
  line = list(color="pink",
              dash = "dot",
              width = 5)
  )

 

proj_g3_l1 = list(
  type = "line",
  xref ='x', yref='y',
  x0=2.5, y0=max(df3$Y),
  x1=2.5, y1=min(df3$Y),
  line = list(color="#238694",
              dash = "dot",
              width = 5)
  )

 

proj_g1_l2 = list(
  type = "line",
  xref ='x', yref='y',
  x0=max(df1$X), y0=2,
  x1=min(df1$X), y1=2,
  line = list(color="#344a58",
              dash = "dot",
              width = 5)
  )

 

proj_g2_l2 = list(
  type = "line",
  xref ='x', yref='y',
  x0=max(df2$X), y0=2,
  x1=min(df2$X), y1=2,
  line = list(color="pink",
              dash = "dot",
              width = 5)
  )

 

proj_g3_l2 = list(
  type = "line",
  xref ='x', yref='y',
  x0=max(df3$X), y0=2,
  x1=min(df3$X), y1=2,
  line = list(color="#238694",
              dash = "dot",
              width = 5)
  )

 

proj_g1_l3 = list(
  type = "line",
  xref ='x', yref='y',
  x0=min(df1$xe), y0=max(df1$ye),
  x1=max(df1$xe), y1=min(df1$ye),
  line = list(color="#344a58",
              dash = "dot",
              width = 5)
  )

 

proj_g2_l3 = list(
  type = "line",
  xref ='x', yref='y',
  x0=min(df2$xe), y0=max(df2$ye),
  x1=max(df2$xe), y1=min(df2$ye),
  line = list(color="pink",
              dash = "dot",
              width = 5)
  )

 

proj_g3_l3 = list(
  type = "line",
  xref ='x', yref='y',
  x0=min(df3$xe), y0=max(df3$ye),
  x1=max(df3$xe), y1=min(df3$ye),
  line = list(color="#238694",
              dash = "dot",
              width = 5)
  )

 


# updatemenus component
updatemenus <- list(
  list(
    y = 1,
    buttons = list(

 

 

 

      list(
        label = "Surligner les Groupes",
        method = "relayout",
        args = list(list(shapes = c()))),

 

 

 

      list(
        label = "Groupe 1",
        method = "relayout",
        args = list(list(shapes = list(cluster1, c(), c())))),

 

 

 

      list(
        label = "Groupe 2",
        method = "relayout",
        args = list(list(shapes = list(c(), cluster2, c())))),
      list(
        label = "Groupe 3",
        method = "relayout",
        args = list(list(shapes = list(c(), cluster3, c())))),

 

 

 

      list(
        label = "Tous les Groupes",
        method = "relayout",
        args = list(list(shapes = list(cluster1,cluster2, cluster3))))
    )
  ),list(
    y=0.8,
    buttons = list(
      list(
        label = "Séparer les Groupes",
        method = "relayout",
        args = list(list(shapes = c()))),
      list(
        label = "Axe 1",
        method = "relayout",
        args = list(list(shapes = list(ligne1, c(), c(), proj_g1_l1, proj_g2_l1, proj_g3_l1, c(), c(), c(), c(), c(), c())))),
      list(
        label = "Axe 2",
        method = "relayout",
        args = list(list(shapes = list(c(), ligne2, c(), c(), c(), c(), proj_g1_l2, proj_g2_l2, proj_g3_l2, c(),c(), c())))),
      list(
        label = "Axe 3",
        method = "relayout",
        args = list(list(shapes = list(c(), c(), ligne3, c(), c(), c(), c(), c(), c(), proj_g1_l3, proj_g2_l3, proj_g3_l3))))
    )
  )
)

 

 

 

fig <- plot_ly(type = 'scatter', mode='markers') %>%
  add_trace(x=df1$X, y=df1$Y, mode='markers', marker=list(color="#344a58"), name = "Groupe 1") %>%
  add_trace(x=df2$X, y=df2$Y, mode='markers', marker=list(color='pink'), name = "Groupe 2") %>%
  add_trace(x=df3$X, y=df3$Y, mode='markers', marker=list(color='#238694'), name = "Groupe 3") %>%
  layout(title = "Projection des groupes sur les différents axes", showlegend = TRUE,
         updatemenus = updatemenus) 
fig
```

 

```{r graph zinzin suite, echo = F}
fig2 <- plot_ly() %>% 
  add_histogram(x=df1$X, visible = T, marker=list(color="#344a58", opacity = 0.7), xbins = list(size = 0.25), name = "Groupe 1") %>%
  add_histogram(x=df2$X, visible = T, marker=list(color='pink', opacity = 0.7), xbins = list(size = 0.25), name = "Groupe 2") %>%
  add_histogram(x=df3$X, visible = T, marker=list(color='#238694', opacity = 0.7), xbins = list(size = 0.25), name = "Groupe 3") %>% 
  add_histogram(x=df1$Y, visible = F,marker=list(color="#344a58", opacity = 0.7), xbins = list(size = 0.25), name = "Groupe 1") %>%
  add_histogram(x=df2$Y, visible = F, marker=list(color='pink', opacity = 0.7), xbins = list(size = 0.25), name = "Groupe 2") %>%
  add_histogram(x=df3$Y, visible = F, marker=list(color='#238694', opacity = 0.7), xbins = list(size = 0.25), name = "Groupe 3") %>% 
  add_histogram(x=df1$xe, visible = F,marker=list(color="#344a58", opacity = 0.7), xbins = list(size = 0.25), name = "Groupe 1") %>%
  add_histogram(x=df2$xe, visible = F, marker=list(color='pink', opacity = 0.7), xbins = list(size = 0.25), name = "Groupe 2") %>%
  add_histogram(x=df3$xe, visible = F, marker=list(color='#238694', opacity = 0.7), xbins = list(size = 0.25), name = "Groupe 3") %>% 
  layout(
    title = "Répartition des projections des groupes sur les différents axes",
    barmode = "overlay",
    updatemenus = list(
      list(
        y = 0.7,
        buttons = list(
          list(method = "restyle",
               args = list("visible", list(TRUE, TRUE, TRUE, FALSE, FALSE, FALSE, FALSE, FALSE, FALSE)),
               label = "Axe 1"),
          
          list(method = "restyle",
               args = list("visible", list( FALSE, FALSE, FALSE,TRUE, TRUE, TRUE, FALSE, FALSE, FALSE)),
               label = "Axe 2"),

 

          list(method = "restyle",
               args = list("visible", list(FALSE, FALSE, FALSE, FALSE, FALSE, FALSE, TRUE, TRUE, TRUE)),
               label = "Axe 3")))
    )
  )

 


fig2
```

On comprend ici avec ce graphique les différents problèmes que l'on va rencontrer.

+ Nous avons montré un exemple de séparation des groupes par projection orthogonale mais est-ce la meilleure façon de faire ?
+ Que va-t-on chercher à éloigner le plus, les points moyens de chaque groupe, les points au bord ?  
+ Comment pourrions nous nous servir des variances intra, inter et totale ?


Quels critères va-t-on donc choisir pour séparer les classes au mieux ?

Une réponse courte : nous allons maximiser le rapport inertie inter-classes et inertie totale (notions vues [ici](Notions.html)).

## Appliquer

```{r share-again, echo=FALSE}
xaringanExtra::use_share_again()
```

```{r embed-xaringan, echo=FALSE, fig.cap="[Slides](slides/index.html)"}
xaringanExtra::embed_xaringan(url = "slides_LDA_code/index.html", ratio = "16:9")
```
\

## Aller plus loin

### Règle géométrique d'affectation


### Point de vue probabiliste